【裁判字號】    98,訴,633
【裁判日期】    990407
【裁判案由】    違反毒品危害防制條例
【裁判全文】
臺灣雲林地方法院刑事判決               98年度訴字第633號
公  訴  人  臺灣雲林地方法院檢察署檢察官
被      告  甲○○
指定辯護人  本院公院辯護人許俊雄
上列被告因違反毒品危害防制條例案件，經檢察官提起公訴（98
年度偵字第2944、3109號），本院判決如下：
    主  文
甲○○販賣第一級毒品，累犯，處有期徒刑拾伍年貳月，未扣案
之販賣第一級毒品所得新臺幣伍佰元沒收之，如全部或一部不能
沒收時，以其財產抵償之。又販賣第一級毒品，累犯，處有期徒
刑拾伍年貳月，未扣案之販賣第一級毒品所得新臺幣伍佰元沒收
之，如全部或一部不能沒收時，以其財產抵償之。又轉讓第一級
毒品，累犯，處有期徒刑捌月。應執行有期徒刑拾伍年拾月，未
扣案之販賣第一級毒品所得共新臺幣壹仟元沒收之，如全部或一
部不能沒收時，以其財產抵償之。
    事  實
一、甲○○前因竊盜案件，經本院以93年度虎簡字第13號判處有
    期徒刑6 月確定；又因施用第1 、2 級毒品及竊盜等案件，
    經本院分別以94年度訴字第211 號、94年度易字第177 號判
    處有期徒刑10月、6 月及10月，均經裁定減刑，再合併定應
    執行有期徒刑1 年確定，與前揭竊盜案件有期徒刑6 月接續
    執行，於民國96年7 月16日執行完畢出監。仍不知悔改，明
    知海洛因係毒品危害防制條例所列管之第1 級毒品，不得非
    法持有及販賣，竟意圖營利，基於販賣第1 級毒品海洛因之
    各別犯意，分別為下列販賣第1 級毒品行為：
  (一)於98年2 月20日11時44分許，甲○○接獲陳宗元以門號0000
    000000號行動電話撥打至其所使用之門號0000000000號行動
    電話，表示欲購買毒品海洛因，而後雙方達成買賣合意，並
    於同日晚間21時許，在雲林虎尾鎮○○路上「三立駕駛訓練
    班」大門口，由甲○○交付毒品海洛因1 小包（約1 次施用
    之量）予陳宗元，及收取新臺幣（下同）500 元之價款，以
    此方式，販賣毒品海洛因1 小包予陳宗元，得款500 元。
  (二)於98年2 月21日8 時27分許，甲○○以其使用之上述行動電
    話撥打至陳宗元持用之門號0000000000號行動電話，經陳宗
    元表示欲購買500 元之毒品海洛因，雙方達成買賣合意後，
    甲○○於同日16時許，在上揭「三立駕駛訓練班」大門口，
    由甲○○交付毒品海洛因1 小包（約1 次施用之量）予陳宗
    元，及收取500 元價款，以此方式，販賣毒品海洛因1 小包
    予陳宗元，得款500 元。
二、甲○○另基於無償轉讓第1 級毒品海洛因之犯意，於民國98
    年5 月上旬某日，在雲林縣虎尾鎮○○路上「燦坤」門市前
    ，無償轉讓第1 級毒品海洛因少許（約1 次施用之量）予康
    榮宏施用。
三、案經雲林縣警察局虎尾分局報告臺灣雲林地方法院檢察署檢
    察官偵查起訴。
    理  由
一、證據能力部分：
  (一)按被告以外之人於偵查中向檢察官所為之陳述，除顯有不可
    信之情況者外，得為證據，刑事訴訟法第159 條之1 第2項
    亦有明文。證人陳宗元、康榮宏於檢察官偵查中具結後所為
    之陳述，因檢察官原則上均能遵守法律規定，不致違法取供
    ，且其等於偵查中向檢察官所為之陳述，又無顯不可信之情
    況，揆諸前開規定，證人陳宗元、康榮宏於偵查中向檢察官
    所為業已具結之陳述，自得作為證據使用。
  (二)次按被告以外之人於審判外之陳述，雖不符前4 條之規定，
    而經當事人於審判程序同意作為證據，法院審酌該言詞陳述
    或書面陳述作成時之情況，認為適當者，亦得為證據。當事
    人或辯護人於法院調查證據時，知有第159 條第1 項不得為
    證據之情形，而未於言詞辯論終結前聲明異議者，視為有前
    項之同意，刑事訴訟法第159 條之5 亦有明文。本件於準備
    程序進行時，被告及其辯護人對於陳宗元、康榮宏之警詢筆
    錄均表示同意作為證據使用（本院卷第36頁），且迄至言詞
    辯論終結前亦未聲明異議，本院審酌上開筆錄製作過程並無
    違法不當及證明力明顯過低之瑕疵，與本案待證事實間具有
    關聯性，以之作為本案證據應屬適當，依刑事訴訟法第159
    條之5 規定，認證人陳宗元、康榮宏之警詢筆錄均有證據能
    力。
二、事實欄一所示被告販賣第1 級毒品海洛因部分：
  (一)被告甲○○於本院審理時對於事實欄一所示2 次販賣第1 級
    毒品海洛因之犯行均坦承不諱，且經證人陳宗元於警詢時證
    稱：我於98年2 月20日21時、同年2 月21日16時許，有向被
    告購買海洛因毒品各500 元，都是約在虎尾「三立駕駛訓練
    班」大門口旁交易（警卷第15頁）；於偵查中亦證述：98年
    2 月20日11時44分52秒、21日8 時27分2 秒之通訊監察譯文
    都是我要跟被告買海洛因，這2 通電話講完後，我都有跟被
    告買到海洛因，都是買500 元，地點都在三立駕訓班，跟他
    買500 元海洛因的量可以施用1 次等語（98偵2944號卷第16
    至17頁），二者所述互核一致，並有被告所使用門號000000
    0000號之行動電話於98年2 月20日11時44分52秒、98年2 月
    21日8 時27分2 秒與陳宗元所使用門號0000000000號行動電
    話聯絡之通訊監察譯文（警卷第6 至7 頁）在卷可稽，足認
    被告自白與事實相符，應堪採信。
  (二)又按海洛因係毒品危害防制條例第2 條第2 項第1 款所定之
    第1 級毒品，物稀價昂，其持有販賣者，政府查緝甚嚴，苟
    非有利可圖，當不願甘冒法律制裁之風險，而予販賣；又販
    賣毒品乃違法行為，非可公然為之，亦無公定價格，容易分
    裝並增減份量，而每次買賣之價量，輒因買賣雙方關係之深
    淺、資力、需求量及對行情之認知、來源是否充裕、查緝是
    否嚴緊、購買者被查獲時供出購買對象之風險評估等因素，
    而異其標準，非可一概而論，而販賣海洛因之利得，除被告
    坦承犯行或價量俱臻明確外，委難察得實情，販賣之人從價
    差或量差中牟利之方式雖異，其意圖營利之販賣行為則同一
    。以本件而論，雖無法明確計算被告販毒可得之利潤，然被
    告既係販賣毒品之人，其取得毒品之成本需費不貲，且被告
    與陳宗元之間並無特殊關係或特別深厚之交情，自無平價轉
    讓毒品自負風險之理，是被告有販賣毒品藉以營利之意圖甚
    明，其2 次販賣第1 級毒品之犯行堪以認定。
三、事實欄二所示被告轉讓第1 級毒品海洛因部分：
  (一)訊據被告對於事實欄二所示時、地轉讓第1 級毒品海洛因予
    康榮宏之事實坦承不諱，與證人康榮宏證述收受被告交付上
    開毒品海洛因之情節相符。而證人康榮宏於98年5 月10日警
    詢時，雖係證述其打電話向潘典男（為另案販毒被告）購買
    毒品海洛因時，因潘典男無法前來，交代被告送500 元海洛
    因毒品，至虎尾鎮燦坤賣場前與我交易（警卷第19頁反面）
    ；於偵查中亦為相同之證述，並稱：錢也是交給被告等語（
    98偵2944號卷第66頁）。惟被告堅決否認有向康榮宏收取金
    錢，供稱：我有在虎尾燦坤前拿毒品海洛因給康榮宏，交給
    康榮宏的毒品是我自己拿給他的，康榮宏應該是打電話給我
    ，要買500 元，但是我沒有跟他收錢，朋友在難過的時候都
    會互相請等語（同上偵卷第66至67頁）。經查，毒品交易之
    買賣雙方，乃具有對向性之關係，為避免犯販賣、轉讓、施
    用、持有毒品等罪者嫁禍他人而虛偽陳述其毒品來源，俾圖
    藉毒品危害防制條例第17條規定減輕其刑，其自白之憑信性
    即比一般無利害關係之證人所為之證述較為薄弱，為擔保其
    陳述之真實性，以避免為邀寬典而為損人利己之不實陳述，
    是其陳述是否與事實相符，仍應調查其他證據以資審認，必
    達於一般之人均不致有所懷疑，而得確信其為真實之程度者
    ，始得採為被告有罪之認定。本件證人康榮宏所稱有向被告
    購買毒品海洛因一節，並無相關通訊監察內容或其他證據足
    以佐證，基於罪疑惟輕之原則，自不得僅憑康榮宏之證述，
    而為不利於被告之認定，故認被告應係無償轉讓毒品海洛因
    予康榮宏，被告前揭轉讓第1級 毒品犯行，亦堪認定。
  (二)又被告於本院審理時供稱：98年6 月9 日被警察查獲前轉讓
    過1 次毒品，時間在5 月等語（本院卷第69頁），參以證人
    康榮宏係於98年5 月10日經警通知前往虎尾分局偵查隊製作
    筆錄，該次警詢筆錄即已提及在虎尾鎮「燦坤」賣場前向被
    告取得毒品海洛因一事，足認被告轉讓毒品海洛因予康榮宏
    之時間，應該在98年5 月上旬某日，起訴意旨記載被告轉讓
    毒品海洛因之時間為98年6 月9 日為警拘提到案前之某日，
    容有未洽，併此敘明。
四、比較新舊法：
  (一)被告行為後，毒品危害防制條例第4 條、第17條業經立法院
    三讀修正通過並經總統於98年5 月20日公布，按法規之制定
    與法規之修正，如有特定生效日之必要者，依中央法規標準
    法第14條或第20條第2 項準用第14條之規定，應分別特定其
    施行日期。法規制定或前次修正基於特殊因素所特定之施行
    日期，並不適用於日後修正或再次修正之條文，毒品危害防
    制條例第36條雖規定：本條例自公布後6 個月施行，惟該條
    規定係指87年將肅清煙毒條例修正為毒品危害防制條例時所
    為規定，與本次修正無關，是此次修正自應依一般原則，自
    公布日起算至第3 日發生效力，故修正後毒品危害防制條例
    第4 條、第17條應於98年5 月22日發生效力。
  (二)修正前毒品危害防制條例第4 條第1 項之規定為：「製造、
    運輸、販賣第一級毒品者，處死刑或無期徒刑；處無期徒刑
    者，得併科新臺幣1 千萬元以下罰金。」，修正後毒品危害
    防制條例第4 條第1 項則規定為：「製造、運輸、販賣第一
    級毒品者，處死刑或無期徒刑；處無期徒刑者，得併科新臺
    幣2 千萬元以下罰金。」，比較修正前後關於該罪罰金刑之
    規定，以修正前之規定較有利於被告，依刑法第2 條第1 項
    前段之規定，販賣第1 級毒品部分，應適用修正前即被告行
    為時之毒品危害防制條例。
  (三)又修正前毒品危害防制條例第17條之規定為：「犯第4 條第
    1 項至第4 項、第5 條第1 項至第4 項前段、第6 條第1 項
    至第4 項、第7 條第1 項至第4 項、第8 條第1 項至第4 項
    、第10條或第11條第1 項、第2 項之罪，供出毒品來源，因
    而破獲者，得減輕其刑。」，修正後毒品危害防制條例第17
    條則規定：「犯第4 條至第8 條、第10條或第11條之罪，供
    出毒品來源，因而查獲其他正犯或共犯者，減輕或免除其刑
    。犯第4 條至第8 條之罪於偵查及審判中均自白者，減輕其
    刑。」被告就轉讓第1 級毒品海洛因部分於偵查及審判中均
    自白犯罪，比較新舊法結果，以修正後同條例第17條第2 項
    對被告較為有利，依刑法第2 條第1 項但書規定，轉讓第1
    級毒品部分，自應適用修正後毒品危害防制條例之規定。
五、核被告甲○○事實欄一所為2 次販賣毒品海洛因之犯行，均
    係犯修正前毒品危害防制條例第4 條第1 項之販賣第1 級毒
    品罪；事實欄二所為，係犯毒品危害防制條例第8 條第1 項
    之轉讓第1 級毒品罪。被告於販賣、轉讓前各次持有第1 級
    毒品海洛因之低度行為，為販賣、轉讓之高度行為所吸收，
    均不另論罪。被告所犯上開3 罪，犯意各別，應分論併罰。
    被告有如事實欄一所載之前案科刑及執行紀錄，有卷附臺灣
    高等法院被告前案紀錄表可按，其受有期徒刑之執行完畢，
    5 年以內故意再犯有期徒刑以上之罪，所犯上開各罪，均為
    累犯，應依刑法第47條第1 項之規定，各加重其刑，但所犯
    販賣第1 級毒品罪之法定本刑死刑及無期徒刑，依法不得加
    重。又被告2 次所販賣毒品海洛因之數量非鉅，每次均係以
    1 小包（約1 次施用之量）500 元販賣予陳宗元施用，且均
    由陳宗元向被告主動表示購買，犯罪情節尚非重大，其惡性
    及犯罪情節核與大量走私進口或長期販賣毒品之所謂「大盤
    」、「中盤」毒販迥然不同，如不論其情節輕重，遽處以販
    賣第1 級毒品罪之法定本刑死刑或無期徒刑，誠屬情輕法重
    ，過於嚴苛，有傷人民對於法律之情感，因此就被告上開2
    次販賣第1 級毒品犯行，均依刑法第59條之規定酌減其刑，
    販賣第1 級毒品部分刑有加重及減輕者，並依法先加（不得
    加重部分除外）後減之。被告於本案偵查及審判中均自白其
    轉讓第1 級毒品犯行，爰依修正後毒品危害防制條例第17條
    第2 項之規定，就被告轉讓第1 級毒品犯行，減輕其刑，並
    先加後減之。又被告及其辯護人主張：被告願意供出毒品上
    手，協助檢方追查毒品來源等語，惟經本院向臺灣雲林地方
    法院檢察署查詢有無因被告供出毒品來源而查獲他人販賣或
    轉讓毒品一事，該署於98年11月25日函覆稱：被告向本署具
    狀告發其毒品上游一事，現在本署以98年度他字第798 號偵
    查中，尚未查獲（本院卷第56頁）；於99年2 月11日再函覆
    以：被告具狀告發其毒品上游一事，經查無犯罪實據，業已
    結案等語（本院卷第59頁），是本件並無因被告供出毒品來
    源而查獲之情形，自無毒品危害防制條例第17條（修正後為
    第17條第1 項）減刑規定之適用。另辯護意旨以被告偵訊時
    稱本案是潘典男販賣第1 級毒品海洛因予陳宗元，被告係幫
    忙交付毒品予陳宗元，及向陳宗元收取500 元價金，已足認
    定被告涉有與潘典男共同販賣第1 級毒品犯行，被告於偵查
    中之自白符合較廣義之自白，有毒品危害防制條例第17條第
    2 項減輕其刑規定之適用等語（見本院卷第72頁辯護書），
    惟被告於警詢中始終否認有與陳宗元交易毒品（警卷第1 頁
    反面、第5 頁）；偵查中被告係供稱：潘典男之前住我家，
    我本來不知道潘典男在賣海洛因，有時候他會叫我幫他拿東
    西給別人，他會以信封裝著或其他方式包裝，不會讓我看到
    海洛因，所以我幫他拿東西給別人，我不知道是海洛因，後
    來在我家廁所看到他在分裝，我才知道他叫我拿給別人的東
    西應該是海洛因，我看到後就把他趕出我家，陳宗元講的電
    話可能不是我接的，可能是我在睡覺的時候，潘典男幫我接
    的，我有懷疑潘典男在賣海洛因，但才懷疑1 、2 個星期就
    抓到他在廁所分裝，我就沒有再幫他拿東西給別人云云（98
    偵2944號卷第20頁），被告於偵查中雖提及曾幫潘典男拿「
    東西」給別人，但否認知悉潘典男在販賣毒品海洛因，亦否
    認知悉其交付他人之物品為毒品海洛因，更否認曾於98年2
    月20、21日接獲陳宗元的2 通電話，因此難認被告於偵查中
    有自白本案販賣第1 級毒品犯行，此部分犯罪與毒品危害防
    制條例第17條第2 項之減刑要件不合，無從據以減刑，附此
    敘明。爰審酌被告明知毒品海洛因具有成癮性，服用後會產
    生依賴性，且戒解不易，竟為圖一己之私利，販賣毒品予陳
    宗元施用，又無償提供予康榮宏施用，所為助長毒品氾濫，
    戕害他人身心健康，惟其販賣毒品海洛因予陳宗元之數量及
    所得並不多，轉讓予康榮宏之數量亦不多，所生危害尚屬有
    限等一切情狀，分別量處如主文所示之刑，並定其應執行之
    刑。被告2 次販賣第1 級毒品之所得各500 元，均未扣案，
    惟此係犯毒品危害妨制條例第4 條第1 項之罪所得之物，應
    依毒品危害防制條例第19條第1 項之規定，在被告販賣第1
    級毒品罪名項下分別宣告沒收，如全部或一部不能沒收時，
    以其財產抵償之。至被告販賣第1 級毒品海洛因所使用之門
    號0000000000號行動電話1 支（含SIM 卡），被告否認為其
    所有（本院卷第68頁），且無其他證據可認上開門號及行動
    電話確屬被告所有供本案販毒所用之物，爰不予宣告沒收。
據上論斷，刑事訴訟法第299 條第1 項前段，毒品危害防制條例
第4 條第1 項（修正前）、毒品危害防制條例第8 條第1 項、第
17條第2 項、第19條第1 項，刑法第11條前段、第2 條第1 項、
第47條第1 項、第59條、第51條第5 款，判決如主文。
本案經檢察官陳鋕銘到庭執行職務。
中    華    民    國    99    年    4     月    7     日
                  刑事第四庭  審判長法  官 吳 福 森
                                    法  官 吳 錦 佳
                                    法  官 王 素 珍
以上正本證明與原本無異。
如不服本判決應於收受判決後10日內向本院提出上訴書狀，並應
敘述具體理由；其未敘述上訴理由者，應於上訴期間屆滿後20日
內向本院補提理由書（均須按他造當事人之人數附繕本）。「切
勿逕送上級法院」。
                                    書記官 吳 伊 婷
中    華    民    國    99    年    4     月    13    日
附錄本案論罪科刑法條：
修正前毒品危害防制條例第4條第1項
製造、運輸、販賣第一級毒品者，處死刑或無期徒刑；處無期徒
刑者，得併科新臺幣1千萬元以下罰金。
現行毒品危害防制條例第8條第1項
轉讓第一級毒品者，處1 年以上7 年以下有期徒刑，得併科新臺
幣1 百萬元以下罰金。

司法院資訊處製作；財團法人民間司法改革基金會備份。
